臺灣高等法院刑事判決
109年度上訴字第188號
上  訴  人  
即  被  告  陳楷衡



選任辯護人  劉  楷律師    
            莊秉澍律師  
上列上訴人即被告因偽造文書等案件，不服臺灣桃園地方法院10
7年度審訴字第1567號，中華民國108年10月23日第一審判決（起
訴案號：臺灣桃園地方檢察署107年度偵字第19730號），提起上
訴，本院判決如下：
    主  文
上訴駁回。
陳楷衡緩刑貳年。
    事  實
一、陳楷衡係桃園市政府警察局蘆竹分局南崁派出所警員，為依
    法令從事公務之人員。依其職權雖得於輸入個人公務帳號及
    密碼後，以內政部警政署警政知識聯網查詢個人資料，然其
    明知公務機關對個人資料之蒐集利用，應於執行法定職務必
    要範圍內為之，並與蒐集之特定目的相符。緣陳楷衡前因網
    路交易職業棒球球員卡，與網友發生交易糾紛，而在網路社
    團內受社團網友質疑，陳玠霖亦為該社團網友之一，並在相
    關留言中留言，陳楷衡因而感到不滿，明知其未受理民眾報
    案而擁有查詢權限，且未經手偵辦與陳玠霖有關之妨害名譽
    案件，陳玠霖之個人資料，非屬其執行法定職務查詢之必要
    範圍內，且未徵得陳玠霖之同意，竟於民國106年9月2日23
    時24分許，利用在上開派出所擔任值班勤務之際，基於公文
    書登載不實之犯意，以其帳號登入該系統，並在其所執掌之
    電磁紀錄準公文書之查詢用途欄位，輸入「偵辦妨害名譽案
    」之不實事項而登載於上，查得陳玠霖之國民身分證影像資
    料，致前開不實事項之「查詢用途」電磁紀錄，留存在內政
    部警政署警政知識聯網電腦之主機記憶體中，足以致生損害
    於內政部警政署對警政知識聯網管理之正確性。嗣陳玠霖向
    內政部警政署署長信箱、桃園市政府政風處及桃園市政府警
    察局陳情後，始悉上情。
二、案經陳玠霖告發及臺灣桃園地方檢察署檢察官偵查起訴。
    理  由
壹、證據能力部分
一、按被告以外之人於審判外之言詞或書面陳述，除法律有規定
    者外，不得作為證據。又被告以外之人於審判外之陳述，雖
    不符合同法第159條之1至第159條之4之規定，但經當事人於
    審判程序同意作為證據，法院審酌該言詞陳述或書面陳述作
    成時之情況，認為適當者，亦得為證據；當事人、代理人或
    辯護人於法院調查證據時，知有第159條第1項不得為證據之
    情形，而未於言詞辯論終結前聲明異議者，視為有前項之同
    意。刑事訴訟法第159條第1項及第159條之5分別定有明文。
    本件檢察官、上訴人即被告陳楷衡（下稱被告）及辯護人，
    於言詞辯論終結前，就本件卷內被告以外之人於審判外之陳
    述，於本院準備程序時表示不爭執，經本院審酌該等證據之
    作成情況，核無違法取證或其他瑕疵，認均適為本案認定事
    實之依據，依刑事訴訟法第159條之5規定，均有證據能力。
二、又本件認定事實引用之卷內其餘非供述證據（詳後述），並
    無證據證明係公務員違背法定程序取得，依同法第158條之4
    規定反面解釋，均有證據能力。
貳、認定犯罪事實所憑之證據及理由：
一、前開事實，據被告於本院審理時坦承不諱（見本院卷第66、
    89頁），參以被告於106年9月2日23時24分許，在桃園市政
    府警察局蘆竹分局南崁派出所所內值班勤務時，使用公務電
    腦，以其職務上所使用之內政部警政署警政知識聯網帳號、
    密碼登入後，進入「國民身分證相片影像資料系統」查詢頁
    面，在其所執掌之電磁紀錄準公文書之查詢用途欄位，輸入
    「偵辦妨害名譽案」之不實事項而登載於上，並查詢陳玠霖
    之國民身分證相片影像檔，且查得陳玠霖之個人資料，有桃
    園市政府警察局107年5月21日桃警督字第1070032010號函、
    調查懲處資料、桃園市政府警察局蘆竹分局106年9月份「警
    政日誌系統」查詢日誌「疑似異常查詢」稽核報表等附卷可
    稽（見他字第3441卷第20至26、49頁），是被告上開自白與
    事證相符，足堪採信。
二、又警察機關加強戶役政資訊稽核實施計劃第貳條「目的：為
    嚴密戶役政資訊系統資料之使用管理，防範不當查詢利用，
    以確保民眾個人資料安全，並維護警察整體形象。」；第肆
    條第二項「資料查詢原則與程序」第㈠點原則「資料之查詢
    應確實遵守『非因公務一律不得查詢使用』之原則」，第㈡點
    程序「⒈使用者登入本系統查詢資料時，應將查詢用途、目
    的或相關案號，輸入『查詢事由或案號』頁面，日後並能索引
    出相關佐證資料，確為公務上所需使用，並隨時報告單位主
    管，方得查詢使用。⒉使用者單位主管每週應至警政知識聯
    網警政日誌管理系統下載當週查詢資料，並逐筆審核查詢用
    途，若發現異狀，應立即深入追查及陳報上級單位。⒊戶役
    政日誌資料應依日期順序轉存單位專用電腦內，並加設密碼
    ，每半年應燒錄光碟備份，相關資料應保存5年」，此有106
    年3月31日警署防字第1060075922號函公告稽核實施計劃條
    文內容附卷可參（見他字第3441號卷第52至55頁）。是依上
    開稽核實施計劃條文內容為落實「非因公務一律不得查詢使
    用」之原則，使用者登入警政知識聯網系統查詢個人資料時
    ，應將查詢用途、目的或相關案號，輸入『查詢事由或案號』
    頁面，日後並能索引出相關佐證資料，確為公務上所需使用
    ，且相關資料應依日期順序轉存單位專用電腦內保存5年。
    故使用者一旦輸入不實事項之「查詢用途」，該項電磁紀錄
    將轉存單位專用電腦保存5年，而被告身為警員，自應遵守
    上開稽核實施計劃之規定，竟違反「非因公務一律不得查詢
    使用」之原則，明知其尚未對陳玠霖提出妨害名譽告訴（縱
    已提出，其為告訴人亦應迴避，不得對該案實施偵查），並
    不符合「偵辦妨害名譽案」之查詢用途，陳玠霖之個人資料
    ，非屬其執行法定職務查詢之必要範圍內，且未徵得陳玠霖
    之同意，使用公務電腦，以其職務上所使用之內政部警政署
    警政知識聯網帳號、密碼登入後，輸入陳玠霖之姓名後，再
    輸入「偵辦妨害名譽案」此一不實查詢事由，進入查詢頁面
    ，致前開不實「查詢用途」之電磁紀錄，轉存到單位專用電
    腦保存5年，其利用職權為目的性以外之查詢，並登載不實
    電磁紀錄之行為，顯見被告對自己上開行為具有違法性認識
    ，尚無法以被告在原審所主張：其他警察同仁於查詢案件時
    ，亦有輸入不實案由，但未被起訴云云為由，而卸免其刑責
    。
三、綜上，被告所為公務員登載不實文書之犯行，事證明確洵堪
    認定，應依法論科。
四、法律適用：
(一)刑法上偽造文書罪，所謂足以生損害於公眾或他人，以有損
    害之虞為已足，不以實際發生損害為必要（最高法院47年台
    上字第193號判例意旨參照）。查本件被告明知其尚未對陳
    玠霖提出妨害名譽告訴（縱已提出，其為告訴人亦應迴避，
    不得對該案實施偵查），並不符合「偵辦妨害名譽案」之查
    詢用途，且陳玠霖之個人資料，非屬其執行法定職務查詢之
    必要範圍內，竟使用公務電腦，以其職務上所使用之內政部
    警政署警政知識聯網帳號、密碼登入後，輸入陳玠霖之姓名
    後，再點選此一不實查詢事由，進入查詢頁面，致前開不實
    事項之「查詢用途」電磁紀錄，留存在單位專用電腦主機內
    ，足以致生損害於內政部警政署對警政知識聯網管理之正確
    性，核與公務員登載不實文書罪之構成要件相符。
(二)次按在紙上或物品上之文字、符號、圖畫、照像，依習慣或
    特約，足以為表示其用意之證明者，以文書論；錄音、錄影
    或電磁紀錄，藉機器或電腦之處理所顯示之聲音、影像或符
    號，足以為表示其用意之證明者，亦同，刑法第220條第1項
    、第2項分別定有明文。本件被告使用公務電腦，以其職務
    上所使用之內政部警政署警政知識聯網帳號、密碼登入後，
    進入「國民身分證相片影像資料系統」查詢，輸入陳玠霖之
    姓名後，再點選「偵辦妨害名譽案」此一不實查詢事由，進
    入查詢頁面，致前開不實查詢事由之電磁紀錄，留存在內政
    部警政署之專用電腦主機記憶體中，該項電磁紀錄自屬刑法
    第220條第2項之準公文書。是核被告所為，係犯刑法第213
    條、第220條第2項之公務員登載不實準公文書罪。
五、不另為無罪諭知之說明：
(一)公訴意旨另以：被告上開所為另涉犯個人資料保護法第19條
    ，應依同法第41條規定論處。
(二)按犯罪事實應依證據認定之，無證據不得認定犯罪事實；又
    不能證明被告犯罪者，應諭知無罪之判決，刑事訴訟法第15
    4條第2項、第301條第1項分別定有明文。次按認定犯罪事實
    所憑之證據，雖不以直接證據為限，間接證據亦包括在內；
    然而無論直接或間接證據，其為訴訟上之證明，須於通常一
    般之人均不致有所懷疑，而得確信其為真實之程度者，始得
    據為有罪之認定，倘其證明尚未達到此一程度，而有合理之
    懷疑存在時，事實審法院復已就其心證上理由予以闡述，敘
    明其如何無從為有罪之確信，因而為無罪之判決，尚不得任
    意指為違法（最高法院76年台上字第4986號裁判先例要旨參
    照）。
(三)公訴意旨認被告另涉犯個人資料保護法第19條，應依同法第
    41條規定論處，無非係以被告於偵查中之供述、告發人陳玠
    霖之指證、桃園市政府警察局函、調查懲處資料、桃園市政
    府警察局蘆竹分局106年9月份「警政日誌系統」查詢日誌「
    疑似異常查詢」稽核報表等為其主要論據。訊據被告固承認
    有上開查詢事實，惟堅決否認有何違反個人資料保護法之犯
    行，辯稱：伊查詢陳玠霖個人資料是為了要對他提告，節省
    受理員警同仁之時間，並無不法利益之意圖等語。經查：
  ⒈104年12月30日修正前個人資料保護法第41條，原規定有2項
    ，第1項為「違反第6條第1項、第15條、第16條、第19條、
    第20條第1項規定，或中央目的事業主管機關依第21條限制
    國際傳輸之命令或處分，足生損害於他人者，處2年以下有
    期徒刑、拘役或科或併科新臺幣20萬元以下罰金」（下稱舊
    法第1項）。第2項為「意圖營利犯前項之罪者，處5年以下
    有期徒刑，得併科新臺幣100萬元以下罰金」（下稱舊法第2
    項）。104年12月30日修正公布，105年3月15日施行之同法
    第41條，則未分項，明文規定「意圖為自己或第三人不法之
    利益或損害他人之利益，而違反第6條第1項、第15條、第16
    條、第19條、第20條第1項規定，或中央目的事業主管機關
    依第21條限制國際傳輸之命令或處分，足生損害於他人者，
    處5年以下有期徒刑，得併科新臺幣100萬元以下罰金」（下
    稱新法）。細繹其修法經過，行政院原提案關於第41條，修
    正重點說明「非意圖營利部分而違反本法相關規定，原則以
    民事損害賠償、行政罰等救濟為已足，且觀諸按其他特別法
    有關洩漏資料之行為縱使非意圖營利，並非皆以刑事處罰，
    再則非意圖營利部分違反本法相關規定之行為，須課予刑責
    者，於相關刑事法規已有規範足資適用，為避免刑事政策重
    複處罰，爰將第1項規定予以除罪化，並將第2項移為本條內
    容，酌作文字修正」，並說明：「一、非意圖營利而違反本
    法相關規定，原則以民事損害賠償、行政罰等救濟為已足，
    爰刪除第1項規定，理由如下：㈠按其他特別法有關洩漏資料
    之行為如非意圖營利，並非皆以刑事處罰，例如醫療法第72
    條及第103條第1項第1款規定。㈡次按非意圖營利違反本法規
    定之行為，於相關刑事法規已有規範足資適用，例如刑法妨
    礙（按應係『害』之誤寫）秘密罪章、妨礙（按應係『害』之誤
    寫）電腦使用罪章、公務員洩漏國防以外秘密罪、貪污治罪
    條例，是以，於本法規範非意圖營利行為之刑事處罰規定，
    易有刑事政策重複規範之缺點。㈢另查一行為同時觸犯刑事
    法律及違反行政法上義務規定者，依刑事法律處罰之（行政
    罰法第26條第1項規定），準此，如保留非意圖營利之刑事
    處罰規定，將大幅減少本法第47條行政罰規定適用之機會，
    故擬刪除非意圖營利行為之刑事處罰規定。二、第2項移列
    為修正條文內容，並配合修正文字」等旨。惟該提案未為立
    法院司法及法制委員會之審查會所採納，審查會所通過者係
    立法委員李貴敏等28人提案之修正條文，即「意圖為自己或
    第三人不法之利益或損害他人之利益，而違反第6條第1項、
    第2項、第15條、第16條、第19條、第20條第1項規定，或中
    央目的事業主管機關依第21條限制國際傳輸之命令或處分，
    足生損害於他人者，處5年以下有期徒刑，得併科新臺幣100
    萬元以下罰金」其立法說明為：「一、無不法意圖而違反本
    法相關規定，原則以民事損害賠償、行政罰等救濟為已足。
    惟若行為人如有意圖為自己或第三人不法之利益或損害他人
    之利益而違反本法相關規定，仍有以刑罰處罰之必要。二、
    配合第6條將有關犯罪前科之蒐集、處理或利用規定移列至
    第2項，酌為文字修正」因審查會決議「本案須交由黨團協
    商」，經黨團協商，其通過之該條內容，僅將李貴敏等28人
    提案之修正條文中第6條第1項之後所載「、第2項」等文字
    刪除，餘照原提案之修正條文。嗣經立法院二、三讀完成修
    法程序（見立法院公報第104卷第9期第170、176、206至208
    頁，第104卷第96期第269、273、274頁）。依前述修法經過
    以觀，新法並未採納行政院關於刪除舊法第1項處罰規定，
    除罪化之提案，而係採用立委李貴敏等28人提案，增加「意
    圖為自己或第三人不法之利益或損害他人之利益」之犯罪構
    成要件，並加重其法定本刑。新法係以行為人「意圖為自己
    或第三人不法之利益或損害他人之利益」而違反第41條所列
    各該規定、命令或處分，足生損害於他人為要件，並不以舊
    法第2項「意圖營利」而違反者為限。是行為人意圖為自己
    或第三人不法之利益或損害他人之利益，而實行舊法第1項
    所定之各該構成要件行為，仍應構成犯罪。行為人所為，如
    該當於新、舊法所定犯罪構成要件之行為，自有刑法第2條
    第1項規定之適用」（最高法院106年度台非字第56號判決意
    旨參照）。
  ⒉依修正後個人資料保護法第41條所謂「意圖為自己或第三人
    不法之利益或損害他人之利益」之文義解釋，雖無法排除該
    條所謂「利益」包含「非財產上」利益之可能性，然由前開
    修法歷程觀之，行政院原提案關於個人資料保護法第41條，
    本即欲將「非意圖營利」而違反修正前第41條第1項所示同
    法相關規定，原則以民事損害賠償、行政罰等救濟為已足，
    因而將該條項予以除罪化，新法雖未採納上開行政院之提案
    ，而係增加「意圖為自己或第三人不法之利益或損害他人之
    利益」之犯罪構成要件，並加重其法定本刑，其立法理由亦
    係以：「無不法意圖而違反本法相關規定，原則以民事損害
    賠償、行政罰等救濟為已足。惟若行為人如有意圖為自己或
    第三人不法之利益或損害他人之利益而違反本法相關規定，
    仍有以刑罰處罰之必要」仍欲限縮刑罰處罰之範圍。再依個
    人資料保護法之立法目的係「為規範個人資料之蒐集、處理
    及利用，以避免人格權受侵害，並促進個人資料之合理利用
    ，特制定本法」，此觀同法第1條自明。從而違反個人資料
    保護法相關處罰規定之行為，本質上即屬客觀侵害人格權之
    行為，若解釋上將意圖要件即「意圖為自己或第三人不法之
    利益或損害他人之利益」，及於人格權（如隱私權、名譽權
    等）等非財產上之利益，則因違反個人資料保護法相關處罰
    規定之行為，本亦容易合致前開意圖要件，而將大幅擴及至
    立法者原先不欲以刑罰處罰之範圍，反而無法達到修正後個
    人資料保護法第41條限縮處罰範圍之修法目的，從而由修法
    精神以觀，前開「利益」當不包含非財產上之利益，而應限
    於財產上之利益。
  ⒊是修正後個人資料保護法第41條所謂「意圖為自己或第三人
    不法之利益或損害他人之利益」之所謂利益，即應目的性限
    縮，僅指「財產上之利益」。而本件被告使用公務電腦，以
    其職務上所使用之內政部警政署警政知識聯網帳號、密碼，
    登入「國民身分證相片影像資料系統」，輸入陳玠霖之姓名
    後，再點選「偵辦妨害名譽案」此一不實查詢事由，查詢陳
    玠霖之個人資料，尚不足以使被告或第三人獲取不法之財產
    上利益，亦難以對陳玠霖之財產上利益造成影響，難以合致
    「意圖為自己或第三人不法之利益或損害他人之利益」之要
    件。從而，被告之行為並不符合個人資料保護法第41條規定
    之「意圖要件」甚明。
  ⒋綜上所述，依卷內現存事證，尚未達於通常一般之人均不致
    有所懷疑而得確信其為真實之程度，卷內亦無積極證據足認
    被告查詢陳玠霖之個人資料，有何意圖為自己或第三人不法
    之利益或損害他人之利益之主觀犯意，揆諸前揭說明，即難
    以個人資料保護法相繩。是檢察官所舉前開證據，尚不足使
    法院達於通常一般之人均不致有所懷疑，而得確信其為真實
    之程度，致使無從形成被告此部分行為尚構成違反個人資料
    保護法第41條規定之有罪心證，是揆諸前開法律規定、裁判
    及修法意旨說明，被告此部分犯行尚屬不能證明，惟認此部
    分與其前經論罪科刑之公務員登載不實文書犯行部分，有想
    像競合之裁判上一罪關係，爰不就此部分另為無罪之諭知，
    附此敘明。
六、原審認被告有其事實欄所載之罪，事證明確予以論處，並以
    行為人之責任為基礎，審酌被告身為警務人員，不知奉公守
    法，明知陳玠霖之個人資料，非其法定職務上所得查詢之事
    項，竟利用其職務上所取得之警政知識聯網帳號、密碼，登
    入查詢系統，再點選不實之查詢用途「偵辦妨害名譽案」，
    查詢陳玠霖之個人資料，足以致生損害於內政部警政署對警
    政知識聯網管理之正確性，其行為應予非難，且被告事後仍
    否認犯行，亦未與陳玠霖達成和解而賠償其損害（按：本院
    審理時被告已認罪，並賠償陳玠霖之損害），顯見其犯後態
    度不佳；惟念其查詢陳玠霖個人資料後，並未進一步將之洩
    漏或作其他使用，並考量其前無犯罪前科紀錄，有本院被告
    前案紀錄表在卷可參，亦無證據證明其有因此取得任何不法
    利益，暨衡酌被告之犯罪動機、手段、所生危害，及大專畢
    業之教育程度（見他字第3441卷第34頁「教育程度」欄所載
    ）等一切情狀，量處有期徒刑1年4月，並說明被告本件登載
    不實之查詢用途「偵辦妨害名譽案」而查詢陳玠霖個人資料
    之電磁紀錄，業經轉存到內政部警政署專用電腦主機內，既
    非被告所有之物，復非義務沒收之物，而不為沒收之諭知，
    包括被訴違反個人資料保護法罪部分之犯行不能證明，爰不
    另為無罪諭知等旨，經核其認事用法俱無違誤，量刑亦稱妥
    適，被告上訴本院已認罪，請求本院從輕量刑等語（見本院
    卷第91頁），惟按量刑之輕重，係屬為裁判之法院得依職權
    裁量之事項，苟其量刑已以行為人之責任為基礎，並斟酌刑
    法第57條所列一切情狀，在法定刑度內，酌量科刑，如無偏
    執一端，致明顯輕重失衡情形，不得遽指為不當或違法。查
    原判決關於科刑部分，業於理由內說明其據以量刑之審酌事
    項，顯已以行為人之責任為基礎，並斟酌刑法第57條所列情
    狀，為刑之量定，至於被告於本院審理時雖已認罪，但此一
    犯罪後態度之評價，尚無法推翻或否定其先前於偵查或原審
    中否認犯罪之態度，故而被告上訴意旨據此請求從輕量刑，
    尚非有據。是以被告本件上訴，核無理由，應予駁回。
七、末查，被告未曾受有期徒刑以上刑之宣告，有本院被告前案
    紀錄表在卷可按，且被告於本院審理時已認罪，並依告發人
    偵查中提出之和解條件予以履行，而賠償告發人所受之損失
    ，此有本院公務電話查詢紀錄表、指定匯款之存摺封面、被
    告匯款轉帳成功之截圖等件在卷可稽（見本院卷第77至79、
    93至95頁），可認被告經此偵審程序及刑之宣告，應知所警
    惕，信無再犯之虞，因認所宣告之刑，以暫不執行為適當，
    併宣告緩刑2年，以啟自新。
據上論斷，應依刑事訴訟法第368條，刑法第74條第1項第1款，
判決如主文。
本案經檢察官李家豪提起公訴，檢察官孫治遠到庭執行職務。
中　　華　　民　　國　　109 　年　　3 　　月　　24　　日
　                刑事第二十一庭審判長法　官　許宗和
　                                    法　官　黃玉婷
　                                    法　官　黃惠敏
以上正本證明與原本無異。
如不服本判決，應於收受送達後20日內向本院提出上訴書狀，其
未敘述上訴之理由者並得於提起上訴後20日內向本院補提理由書
（均須按他造當事人之人數附繕本）「切勿逕送上級法院」。
                    　                書記官　吳錫欽
中　　華　　民　　國　　109 　年　　3 　　月　　25　　日